【裁判字號】    99,交聲,57
【裁判日期】    990304
【裁判案由】    違反道路交通管理處罰條例聲明異議
【裁判全文】
臺灣臺東地方法院交通事件裁定        99年度交聲字第57號
原處分機關  交通部公路總局高雄區監理所臺東監理站
異  議  人
即受處分人  甲○○
上列異議人即受處分人因違反道路交通管理處罰條例案件，對
於交通部公路總局高雄區監理所臺東監理站99年2月11日所為之
處分（原處分案號：東監違裁字第裁81-T00000000號），聲明異
議，本院裁定如下：
    主  文
原處分關於罰鍰新臺幣肆萬玖仟伍佰元部分撤銷。
上開撤銷罰鍰部分，甲○○不罰。
其餘異議駁回。
    理  由
一、原處分意旨略以：異議人即受處分人（下稱異議人）甲○○
    於民國97年1月1日上午2時9分許，駕駛車牌號碼5667-TF號
    自用一般小客車，行經臺東縣臺東市○○路及鐵花路口時，
    因發生交通事故，致人受傷，為警施以酒精濃度測試，測得
    其呼氣酒精濃度測試值為每公升1.01毫克，故依法舉發，並
    由原處分機關依道路交通管理處罰條例第35條第1項第1款、
    第24條第1項第2款規定，裁罰異議人罰鍰新臺幣（下同）49
    ,500元，吊扣駕駛執照24個月，並施以道安講習等語。
二、異議意旨略以：異議人因上開酒駕行為，業經臺灣臺東地方
    法院檢察署檢察官以97年度偵字第79號案件為緩起訴處分確
    定在案，異議人已依上開處分意旨，向財團法人犯罪被害人
    保護協會臺灣臺東分會捐款70,000元，其既已受到刑事制裁
    ，原處分機關又依道路交通管理處罰條例第35條第1項第1款
    規定裁罰49,500元之罰鍰，違反行政罰法第26條一事不兩罰
    規定，爰依法聲明異議，請求撤銷原處分。
三、按汽車駕駛人飲用酒類或其他類似物後其吐氣所含酒精濃度
    超過每公升0.25毫克或血液中酒精濃度超過百分之0.05以上
    者，不得駕車，道路交通安全規則第114 條第2 款定有明文
    。又汽車駕駛人，駕駛汽車經測試檢定有酒精濃度超過規定
    標準者，處新臺幣（下同）15,000元以上60,000元以下罰鍰
    ，並當場移置保管其車輛及吊扣其駕駛執照1年，因而肇事
    致人受傷者，並吊扣其駕駛執照2年，道路交通管理處罰條
    例第35條第1項第1款亦有明文。又汽車駕駛人有本條例第35
    條第1項之情形者，應接受道路交通安全講習，同條例第24
    條第1項第2款定有明文。
四、經查：
（一）異議人於上揭時、地，飲用酒類後駕駛上揭自用一般小客
      車，為警臨檢測得其呼氣酒精濃度酒精濃度達每公升1.01
      毫克等情，為異議人所不爭執，並有97年1月1日東警交字
      第T00000000號舉發違反道路交通管理事件通知單、原處
      分機關99年2月11日東監違裁字第裁81-T00000000號違反
      道路交通管理事件裁決書各1紙在卷可稽，故異議人確有
      駕駛汽車經測試檢定酒精濃度超過規定標準之違規行為，
      首堪認定。
（二）按道路交通管理處罰條例所規定之罰則，本質上係屬行政
      罰，此由同條例中就交通違規行為所定法律效果包括罰鍰
      、記點、吊扣證照等行政罰觀之甚明（參照行政罰法第1
      條、第2條將罰鍰、吊扣證照及講習等處分均定為行政罰
      ），是違反道路交通管理處罰條例之裁罰事件，自有行政
      罰法之適用。惟按行政罰法第26條規定：「一行為同時觸
      犯刑事法律及違反行政法上義務規定者，依刑事法律處罰
      之。但其行為應處以其他種類行政罰或得沒入之物而未經
      法院宣告沒收者，亦得裁處之。前項行為如經不起訴處分
      或為無罪、免訴、不受理、不付審理之裁判確定者，得依
      違反行政法上義務規定裁處之。」，此即所謂一事不二罰
      之原則。究其立法目的，係因一行為同時觸犯刑事法律及
      違反行政法上義務規定時，由於刑罰與行政罰同屬對不法
      行為之制裁，而刑罰之懲罰作用較強，故依刑事法律處罰
      ，即足資警惕時，實無一事二罰再處行政罰之必要，且刑
      事法律處罰，由法院依法定程序為之，較符正當法律秩序
      ，應予優先適用，職此，因同時觸犯刑事法律及違反行政
      法上義務規定之行為，行政機關得否科以與刑罰相類之行
      政罰處罰，端視該行為之刑事訴追或審判程序終局結果而
      定，在刑事訴追、審判程序尚未終局確定前，行政機關自
      不得逕予裁罰，但罰鍰以外之沒入或其他種類行政罰，因
      兼具維護公共秩序之作用，為達行政目的，行政機關仍得
      併予裁處，又此所稱「其他種類行政罰」，係指違反行政
      法上之義務應受「裁罰性」之「不利處分」而言，依行政
      罰法第2條規定，應包括限制或禁止行為之吊扣證照及施
      以道路交通安全講習處分在內。是原處分裁處吊扣駕駛執
      照1年及施以道路交通安全講習部分，乃裁罰性之不利處
      分，為維護交通安全，促使駕駛人於飲酒後能知所警惕，
      實有教導駕駛人了解交通規則並加強其遵循之必要，依行
      政罰法第26條第1項但書之規定，仍得裁處之（臺灣高等
      法院98年度交抗字第1543號、第701號、97年度交抗字第
      20 12號裁定意旨參照）。
（三）再按觸犯刑事法律之犯罪行為，除得經檢察官之起訴，並
      由法院審理後，為有罪科刑、無罪、免訴、不受理、不付
      審理之裁判外，如檢察官認該行為所涉為死刑、無期徒刑
      或最輕本刑3 年以上有期徒刑以外之罪，於參酌刑法第57
      條所列事項及公共利益之維護，認以緩起訴為適當者，得
      定1年以上3年以下之緩起訴期間為緩起訴處分，經檢察官
      為「緩起訴」處分者，於「緩起訴」之猶豫期間內，檢察
      官可對其持續觀察，若認其顯無反省警惕之情或根本欠缺
      反省警惕之能力者，得依職權或依告訴人之聲請，將「緩
      起訴」處分撤銷，並依法追訴，法院則得依審理結果，為
      有罪科刑之裁判，亦即在緩起訴處分之猶豫期間內，刑事
      訴追程序仍未終局確定，此與不起訴處分確定後，刑事訴
      追程序終結，檢察官原則上不得就同一行為再行起訴之法
      律效果迥異，是以，經檢察官諭知緩起訴處分之行為，如
      同時違反行政法上義務之規定，在緩起訴處分於猶豫期間
      期滿前，因刑事訴追程序尚未確定終結，行為人仍有因緩
      起訴遭撤銷而受刑事追訴處罰之可能，此時行政機關若逕
      行依法行政裁罰，毋寧將使行為人有同時遭受行政處罰及
      刑事處罰之可能，是依行政罰法第26條之立法意旨，在違
      反行政法上義務之行為業經緩起訴處分之情形下，行政機
      關應待緩起訴處分實質確定（即緩起訴猶豫期間經過而未
      經撤銷），行為人已最終確定免於受刑事訴追或處罰時，
      行政機關方得為行政裁罰。又檢察官之緩起訴處分如係命
      服義務勞務時，固非刑法所定刑罰之種類，然已對異議人
      名譽、心理產生相當制約並影響被告之自由等權益，亦應
      可實質該當行政罰法第26條第1項之「依刑事法律」之處
      罰，參酌行政罰法第26條之立法意旨，違反行政法上義務
      之行為，若同時亦經檢察官另為緩起訴處分時，行政機關
      應不得就同一行為，再為與刑罰相類之罰鍰處分（臺灣高
      等法院97年度交抗字第35號、第752號、第824號、第955
      號裁定意旨參照）。
（四）至交通部95年7月17日交路字第0950006986號函示意旨雖
      謂：緩起訴處分乃附帶條件之不起訴處分，亦即為不起訴
      處分之一種，是行政罰法第26條第2項所稱不起訴處分包
      括緩起訴處分在內等語，惟該項乃例外得裁處行政秩序罰
      之補充規定，參諸該條文係將不起訴處分、無罪、免訴、
      不受理、不付審理等不能證明被告犯罪或未曾使其實際接
      受刑罰之情形逐一臚列，顯與同條第1項所指發生處罰競
      合之前提要件尚有未合，故設有第2項而依違反行政法上
      義務規定裁處之必要，然而緩起訴處分既非不能證明行為
      人之犯罪事實，且有支付一定金額之實質處罰性質，自與
      行政罰法第26條第2項列明之不起訴處分等情形迥然有別
      ，要無將二者遽為比擬，而為同一處置之餘地。苟非如此
      ，則被告如經法院循審判程序判處罰金或得以易科罰金之
      拘役或有期徒刑，均得以援用行政罰法第26條第1項之規
      定，免於受兼處以行政秩序罰之雙重不利益，至於藉由緩
      起訴處分而節省司法資源者，在基於實質懲罰目的而其財
      產權遭受剝奪之際，卻仍需繳納一定金額之行政罰鍰，其
      結果勢必降低被告接受緩起訴處分之意願，因而反噬緩起
      訴處分替代繁複、嚴謹刑事審判程序之制度性機能。質言
      之，行政罰法第26條第2項既未將緩起訴處分列舉其中，
      本諸前揭說明，無論依法律解釋或補充方法，均不能將該
      條文中之不起訴處分範圍，不當擴及於事物本質顯非同一
      之緩起訴處分，況如以上揭法務部函示所稱不起訴處分包
      括緩起訴處分在內，則緩起訴猶豫期間內受處分人已遵照
      檢察官命令繳交捐款，而已生實質刑罰效果之緩起訴處分
      金，另受行政機關裁處罰鍰，苟其再遭撤銷該緩起訴處分
      ，則其已繳交之緩起訴處分金依法已不得請求返還，又經
      檢察官起訴而受法院審判施以刑罰之制裁，不免致生一事
      數罰之危險，該函示見解自難引為論據。又原處分機關援
      引上開交通部函示意見資為抗辯，固非無據，惟法官依據
      法律獨立審判，為憲法第80條所明定，且依司法院大法官
      釋字第137 號、216號解釋意旨，各機關依其職掌就有關
      法規為釋示之行政命令，法官於審判案件時，固可予以引
      用，但仍得依據法律，表示適當之不同見解，並不受其拘
      束其結論。是以，上開交通部函示意見既與上開說明相悖
      不一，而本院本諸獨立審判之旨，上開行政函釋自無拘束
      本院之效力甚明。
（五）查異議人於上開時、地所為之同一酒後駕車肇事行為，經
      臺東縣警察局臺東分局報告偵辦後，業經臺灣臺東地方法
      院檢察署檢察官於97年1月11日以97年度偵字第79號案件
      為緩起訴處分，命令緩起訴期間2年，並命其應於97年7月
      30日前，向財團法人犯罪被害人保護協會臺灣臺東分會支
      付70,000元，上開緩起訴處分業於97年2月12日確定，且
      異議人於97年5月30日向財團法人犯罪被害人保護協會臺
      灣臺東分會支付70,000元完訖等事實，業據本院職權調取
      臺灣臺東地方法院檢察署97年度撤緩字第29號執行卷宗核
      閱屬實，並有上開緩起訴處分書、臺灣高等法院被告前案
      紀錄表、郵政跨行匯款申請書影本1紙在卷可稽。又本件
      異議人上開遭裁決罰鍰49,500元之行政罰之酒駕行為係在
      行政罰法生效施行後，自應適用上開行政罰法之規定。從
      而，異議人上開酒後駕車之違規行為，於違反行政法上義
      務而受罰鍰部分，揆諸上揭說明，應依行政罰法第26條第
      1項前段規定，即依刑事法律處罰之，不得再爰依上揭道
      路交通管理處罰條例等規定另予裁罰。
（六）另原處分機關依道路交通管理處罰條例第24條第1項第2款
      、第35條第1項第1款規定另裁處異議人吊扣駕照及施以道
      安講習款部分，均係屬裁罰性之不利處分，為維護交通安
      全，促使駕駛人於飲酒後能知所警惕，實有教導駕駛人瞭
      解交通規則並加強其遵循之必要，故依行政罰法第26條第
      1 項但書之規定，仍得裁處之；且異議人所持有之駕照種
      類為小型車普通駕駛駕照，亦與其違規時所駕駛之車種相
      符，有異議人之車籍資料1紙在卷足按。是以，原處分機
      關關於異議人此部分之裁處，於法並無違誤，異議人就此
      部分聲明異議，並無理由，應予駁回。
五、綜上所述，原處分機關裁處受處分人罰鍰49,500元部分，依
    上開所述，與法有違，受處分人此部分之異議，為有理由，
    應予撤銷，另為不罰之諭知。至原處分有關吊扣駕駛執照24
    個月及施以道安講習部分，經核並無不當，此部分異議為無
    理由，應予駁回。
六、據上論斷，應依道路交通管理處罰條例第87條第2項，道路
    交通案件處理辦法第20條前段、第19條，裁定如主文。
中    華    民    國    99    年    3     月    4     日
                  交通法庭  法  官  陳鈺雯
以上正本證明與原本無異。
如不服本裁定，應於裁定送達後5日內向本院提出抗告狀（須附
繕本）。「切勿逕送上級法院」
                            書記官  廖丁逸
中    華    民    國    99    年    3     月    9     日

司法院資訊處製作；財團法人民間司法改革基金會備份。
